【裁判字號】    99,交聲,619
【裁判日期】    990429
【裁判案由】    聲明異議
【裁判全文】
臺灣高雄地方法院交通事件裁定         99年度交聲字第619號
原處分機關  交通部公路總局高雄區旗山監理站
異  議  人
即受處分人  甲○○
上列異議人即受處分人因違反道路交通管理處罰條例事件，對於
交通部公路總局高雄區監理所旗山監理站所為如附表所示之處分
，聲明異議，本院裁定如下：
    主  文
附表所示處分均撤銷。
甲○○均不罰。
    理  由
一、本件聲明異議意旨略以：異議人雖曾為車牌號碼9102-PN 號
    自用小客車之車主，惟異議人早已將上開車輛典當予址設新
    竹市○○路○ 段87號之華泰當舖而不再使用，而上開車輛嗣
    又遭華泰當舖予以流當，且異議人上開車輛應為SAAB廠牌，
    卻遭人將車牌懸掛於福特汽車上使用，是以上開車輛縱於附
    表所示時間、地點，經員警逕行舉發有如附表所示之違規行
    為，並非異議人所為或出借上開車輛供他人使用所致，爰依
    法聲明異議，請准予免罰等語。
二、按依道路交通管理處罰條例第87條規定向管轄法院聲明異議
    之期間，自裁決送達之翌日起算，並得依法扣除在途期間，
    道路交通案件處理辦法第12條規定甚明。經核在途期間之規
    定，乃係為解決當事人所在地距法院過遠，無法於法定期間
    內為一定之訴訟行為而設（最高法院96年度台抗字第315 號
    民事裁定意旨參照）。換言之，在途期間之制度意旨，乃在
    保障當事人享有完整之評估開啟救濟程序與否期間，不致因
    顧慮郵務時程而遭壓縮，故於承審交通聲明異議事件過程中
    ，適用「法院訴訟當事人在途期間標準」第4 條計算在途期
    間時，原應參諸前開制度本旨而為解釋；況「法院訴訟當事
    人在途期間標準」第4 條之「當事人居住地」此一法文用語
    ，核與行政程序法第72、73條等各該程序、訴訟法令就「送
    達」規範所定明之「住居所」等用語既不盡相同，本存有自
    為適於制度本旨之解釋空間，從而，本院認「法院訴訟當事
    人在途期間標準」第4 條所謂之「當事人居住地」，應係指
    當事人於評估究否聲明異議此段期間內，實際之居住地點，
    而非概依當事人設籍地（戶籍設置地）或違規車輛車籍地為
    據。
三、查異議人即受處分人甲○○於評估是否對本件聲明異議之期
    間中，乃因任職於址設新竹縣之聚昌科技股份有限公司等故
    ，而均實際居住在新竹縣內乙節，有聚昌科技股份有限公司
    服務證明書1 份以及竹北區就業服務中心就業保險失業（再
    ）認定、失業給付申請書及給付收據6 紙在卷可稽，異議人
    既非居住於原處分機關即交通部公路總局高雄區旗山監理站
    所在之高雄縣旗山鎮，亦非居住本院管轄區域內，自應按「
    法院訴訟當事人在途期間標準」第4 條第1 款第3 目及第2
    條第1 款規定，按其居住地臺灣新竹地方法院管轄區域內之
    最長在途期間日數（2 日），再加受理聲明異議本院之在途
    期間日數（4 日），予以扣除在途期間（合計為6 日）。又
    異議人於99年2 月12日親往原處分機關收受附表所示之裁決
    書，亦有各該裁決書送達回證附卷足憑，從而20日之聲明異
    議不變期間，依法應從99年2 月13日起算，茲另扣除前述6
    日之在途期間，則係以99年3 月10日為聲明異議不變期間之
    末日，本件異議人既於99年3 月5 日具狀向本院聲明異議，
    程序上自屬合法，先予敘明。
四、次按汽車行駛於高速公路、快速公路或設站管制之道路，不
    遵使用限制、禁止、行車管制及管理事項之管制規則，而有
    道路交通管理處罰條例第33條第1 項、第2 項以外其他違反
    管制規定之行為，處駕駛人新臺幣（下同）600 元以上1,20
    0 元以下罰鍰；汽車行駛於應繳費之公路、橋樑、隧道或輪
    渡，不依規定繳費者，處汽車所有人或駕駛人3,000 元以上
    6, 000元以下罰鍰，並追繳欠費，道路交通管理處罰條例第
    33條第3 項、第27條第1 項分別定有明文。依前開規定可知
    ，道路交通管理處罰條例第33條第3 項之處罰對象限於「駕
    駛人」，而同條例第27條第1 項之處罰對象則為「汽車所有
    人」或「駕駛人」甚明。又行經高速公路收費站未依高速公
    路及快速公路交通管制規則第23條規定及相關標誌標線指示
    行駛過站者，例如：非電子收費使用者行駛電子收費車道或
    未持用回數票行駛回數票專用道等情形，應依道路交通管理
    處罰條例第33條第3 項之規定予以裁罰；若經通知補繳而續
    有未依規定繳費之行為，另有同條例第27條規定處罰之適用
    ，二者係分就不同之行為予以處罰，自無違一事不二罰原則
    ，此有臺灣高等法院98年度交抗字第1178號交通事件裁定意
    旨可供參照。
五、上開車輛於附表編號3 、5 、8 、10所示之時間，行經附表
    編號3 、5 、8 、10所示之國道收費站時，在車內未裝設E
    通機之情況下駛入電子收費車道，及於附表編號1 、2 、4
    、6 、7 、9 所示之時間，行經附表編號1 、2 、4 、6 、
    7 、9 所示之國道收費站電子收費車道，因車內未裝設E 通
    機而未扣款成功，嗣經通知補繳通行費猶不依規定繳費，員
    警乃逕以登記為上開車輛車主之異議人為被通知人而予製單
    舉發，原處分機關並據以裁罰異議人等情，有附表編號1 至
    10所示之裁決書附卷可查，此部分事實固可認定。惟查：
(一)道路交通管理處罰條例第33條第3 項之處罰對象限於「駕駛
    人」，而同條例第27條第1 項之處罰對象則為「汽車所有人
    」或「駕駛人」，前已述及。又行經設有收費站之道路不依
    規定停車繳費，及經以科學儀器取證等違規行為，依道路交
    通管理處罰條例第7 條之2 第1 項規定，縱得逕行舉發，嗣
    受罰者如認違規行為應歸責他人，再依同條例第85條第1 項
    規定，檢附相關證據及應歸責人相關證明文件，向處罰機關
    告知應歸責人而免罰，然同條例第7 條之2 第4 項規定：「
    第1 項逕行舉發，應記明車輛牌照號碼、車型等可資辨明之
    資料，以汽車所有人為被通知人製單舉發」，亦即逕行舉發
    之受罰者，係以「汽車所有人」為限，茍遭逕行舉發之受罰
    者已屬有誤，自無由苛令該遭錯罰之人，亦負有先行檢附相
    關事證向處罰機關查報應歸責人，始得免除自己遭轉嫁處罰
    之責。又有關車輛之管制檢驗及變更登記等，固須經公路監
    理機關之登記，並以發給行車執照記載之車主為準，惟汽車
    為動產，其所有權之移轉因交付而生效力，此觀民法第761
    條第1 項規定亦可明瞭，並不以向監理機關聲請過戶為必要
    ，此有最高法院70年度台上字第3077號、72年度台上字第19
    33號民事判決意旨可參。從而，前開法文所指之「汽車所有
    人」，非以形式上之車籍登錄車主資料為據，而須由實質法
    律關係之變動予以認定。
(二)而異議人原為上開車輛之所有人，然異議人已於97年1 月14
    日將上開車輛交予華泰當舖收當，且因異議人於滿期即97年
    4 月13日後5 日未取贖，復未付清利息順延質當，致上開車
    輛於98年2 月11日流當，再由華泰當舖於同日讓渡（轉售）
    予「張元科」等情，有卷附之華泰當舖當票、新竹市當舖商
    業同業公會證明書、汽車讓渡書各1 份可佐，則自華泰當舖
    收當上開車輛之時起，異議人即未持有該車，迨上開車輛流
    當後，異議人則因當舖業法第21條規定而喪失對該車之所有
    權，尚不因車籍登記是否同時有作變更而異。質言之，異議
    人自98年2 月11日起已非上開車輛之所有人，甚且早自97年
    1 月14日起即喪失自行使用或出借該車之權利。再者，上開
    車輛應為SAAB廠牌之事實，有公路監理電子車號查詢汽車車
    籍1 紙附卷可佐，然依卷內所附上開車輛於附表所示違規時
    間之數張採證照片可知，該違規車輛係福特廠牌，並非SAAB
    廠牌，足徵9102-PN 車牌有遭人懸掛於其他車輛使用之情形
    。是故於上開車輛違反如附表所示交通違規行為之際，異議
    人顯非該車所有人，亦無證據顯示異議人為該車駕駛人，而
    原非道路交通管理處罰條例第33條第3 項、第27條第1 項所
    定之處罰對象。又異議人既非上開車輛之所有人，參照首開
    說明，足認員警以異議人為逕行舉發之受罰主體，以及原處
    分機關進而對異議人予以裁罰，俱屬有誤，且異議人並不因
    此負有向處罰機關查報應歸責人始得免罰之責。
六、綜上所述，異議人於附表所示時間，已非上開車輛之所有人
    ，亦非該車駕駛人，自不屬道路交通管理處罰條例第33條第
    3 項、第27條第1 項所定之處罰對象，且員警、原處分機關
    以異議人為附表所示交通違規行為逕行舉發之受罰主體而予
    裁罰，自屬違誤，本件聲明異議，為有理由，應由本院將附
    表所示之處分予以撤銷，並為不罰之諭知。
七、據上論斷，依道路交通案件處理辦法第20條前段，裁定如主
    文。
中    華    民    國    99    年    4     月    29    日
                        交通法庭  法  官  陳芸珮
以上正本證明與原本無異。
如不服本裁定，應於收受送達後5 日內向本院提出抗告狀。
中    華    民    國    99    年    4     月    29    日
                                  書記官  蔡淑貞
┌───────────────────────────────────┐
│附表：                                                                │
├─┬──────┬────┬────┬──────┬────┬────┤
│編│裁決日期及裁│違規時間│違規地點│違規事實    │違反法條│罰鍰金額│
│  │決書案號    │        │        │            │        │        │
│號├──────┤        │        │            │        │        │
│  │本院案號    │        │        │            │        │        │
├─┼──────┼────┼────┼──────┼────┼────┤
│1 │99年2 月12日│98年7 月│龍潭收費│汽車行駛於應│道路交通│3,000元 │
│  │旗監違字第裁│13日21時│站南（第│繳費之公路（│管理處罰│        │
│  │85-ZFQ019584│44分    │10車道）│經通知補繳通│條例第27│        │
│  │號          │        │        │行費猶）不依│條第1 項│        │
│  ├──────┤        │        │規定繳費    │        │        │
│  │99年度交聲字│        │        │            │        │        │
│  │第619 號    │        │        │            │        │        │
├─┼──────┼────┼────┼──────┼────┼────┤
│2 │99年2 月12日│98年7 月│樹林收費│汽車行駛於應│道路交通│3,000元 │
│  │旗監違字第裁│13日21時│站南（第│繳費之公路（│管理處罰│        │
│  │85-ZFP041536│30分    │13車道）│經通知補繳通│條例第27│        │
│  │號          │        │        │行費猶）不依│條第1 項│        │
│  ├──────┤        │        │規定繳費    │        │        │
│  │99年度交聲字│        │        │            │        │        │
│  │第620 號    │        │        │            │        │        │
├─┼──────┼────┼────┼──────┼────┼────┤
│3 │99年2 月12日│98年7 月│樹林收費│行駛高速公路│道路交通│600元   │
│  │旗監違字第裁│13日21時│站南（第│，於駛進收費│管理處罰│        │
│  │85-ZFP042001│30分    │13車道）│站繳費時，未│條例第33│        │
│  │號          │        │        │依標誌指示過│條第3 項│        │
│  ├──────┤        │        │站繳費      │        │        │
│  │99年度交聲字│        │        │            │        │        │
│  │第621 號    │        │        │            │        │        │
├─┼──────┼────┼────┼──────┼────┼────┤
│4 │99年2 月12日│98年7 月│后里收費│汽車行駛於應│道路交通│3,000元 │
│  │旗監違字第裁│13日22時│站南（第│繳費之公路（│管理處罰│        │
│  │85-ZCQ022547│35分    │8 車道）│經通知補繳通│條例第27│        │
│  │號          │        │        │行費猶）不依│條第1 項│        │
│  ├──────┤        │        │規定繳費    │        │        │
│  │99年度交聲字│        │        │            │        │        │
│  │第622 號    │        │        │            │        │        │
├─┼──────┼────┼────┼──────┼────┼────┤
│5 │99年2 月12日│98年7 月│龍潭收費│行駛高速公路│道路交通│600元   │
│  │旗監違字第裁│13日21時│站南下（│，於駛進收費│管理處罰│        │
│  │85-ZFQ019708│44分    │第10車道│站繳費時，未│條例第33│        │
│  │號          │        │）      │依標誌指示過│條第3   │        │
│  ├──────┤        │        │站繳費      │項      │        │
│  │99年度交聲字│        │        │            │        │        │
│  │第623 號    │        │        │            │        │        │
├─┼──────┼────┼────┼──────┼────┼────┤
│6 │99年2 月12日│98年6 月│后里收費│汽車行駛於應│道路交通│3,000元 │
│  │旗監違字第裁│8 日11時│站南（第│繳費之公路（│管理處罰│        │
│  │85-ZCQ022109│4 分    │8 車道）│經通知補繳通│條例第27│        │
│  │號          │        │        │行費猶）不依│條第1 項│        │
│  ├──────┤        │        │規定繳費    │        │        │
│  │99年度交聲字│        │        │            │        │        │
│  │第624 號    │        │        │            │        │        │
├─┼──────┼────┼────┼──────┼────┼────┤
│7 │99年2 月12日│98年6 月│造橋收費│汽車行駛於應│道路交通│3,000元 │
│  │旗監違字第裁│8 日17時│站北（第│繳費之公路（│管理處罰│        │
│  │85-ZBQ026635│7 分    │7 車道）│經通知補繳通│條例第27│        │
│  │號          │        │        │行費猶）不依│條第1 項│        │
│  ├──────┤        │        │規定繳費    │        │        │
│  │99年度交聲字│        │        │            │        │        │
│  │第625 號    │        │        │            │        │        │
├─┼──────┼────┼────┼──────┼────┼────┤
│8 │99年2 月12日│98年7 月│後龍收費│行駛高速公路│道路交通│600元   │
│  │旗監違字第裁│8 日13時│站南下（│，於駛進收費│管理處罰│        │
│  │85-ZBR013497│20分    │第10車道│站繳費時，未│條例第33│        │
│  │號          │        │）      │依標誌指示過│條第3 項│        │
│  ├──────┤        │        │站繳費      │        │        │
│  │99年度交聲字│        │        │            │        │        │
│  │第626 號    │        │        │            │        │        │
├─┼──────┼────┼────┼──────┼────┼────┤
│9 │99年2 月12日│98年7 月│樹林收費│汽車行駛於應│道路交通│3,000元 │
│  │旗監違字第裁│8 日16時│站北（第│繳費之公路（│管理處罰│        │
│  │85-ZFP041439│0 分    │11車道）│經通知補繳通│條例第27│        │
│  │號          │        │        │行費猶）不依│條第1 項│        │
│  │            │        │        │規定繳費    │        │        │
│  ├──────┤        │        │            │        │        │
│  │99年度交聲字│        │        │            │        │        │
│  │第627 號    │        │        │            │        │        │
├─┼──────┼────┼────┼──────┼────┼────┤
│10│99年2 月12日│98年7 月│后里收費│行駛高速公路│道路交通│600元   │
│  │旗監違字第裁│1 日16時│站北上（│，於駛進收費│管理處罰│        │
│  │85-ZCQ022109│46分    │第7 車道│站繳費時，未│條例第33│        │
│  │號          │        │）      │依標誌指示過│條第3 項│        │
│  ├──────┤        │        │站繳費      │        │        │
│  │99年度交聲字│        │        │            │        │        │
│  │第628 號    │        │        │            │        │        │
└─┴──────┴────┴────┴──────┴────┴────┘

司法院資訊處製作；財團法人民間司法改革基金會備份。
